最　高　行　政　法　院　判　決
　　　　　　　　　　　　　　　　　　 96年度判字第02105號
上　訴　人　華生特科技股份有限公司
代　表　人　甲○○
訴訟代理人　蘇二郎律師
被 上訴 人　財政部高雄市國稅局
代　表　人　楊文哉
上列當事人間營利事業所得稅事件，上訴人對於中華民國94年4
月13日高雄高等行政法院94年度訴字第52號判決，提起上訴，本
院判決如下：
　　主  文
上訴駁回。
上訴審訴訟費用由上訴人負擔。
    理  由
一、上訴人民國89年度營利事業所得稅結算申報，原列報各項耗
    竭及攤提新台幣（下同）1,057,178元，其中以專門技術作
    為股本分年攤銷數1,041,667元。被上訴人初查以上訴人未
    取得專利權之專門技術作價投資，不適用所得稅法第60條有
    關攤折之規定，予以剔除，核定各項耗竭及攤提為15,511元
    。上訴人不服，循序提起行政訴訟，經原審判決駁回，遂提
    起本件上訴。
二、上訴人起訴主張：(一)按所得稅法第60條條文之所以明文「無
    形資產」需逐年攤折，無非基於無形資產逐年發揮並耗損其
    經濟效用，為反應營利事業真實成本，故逐年將其成本攤折
    計入損費，俾符合所得稅法第24條營利事業所得額之計算係
    以當期收入減除收入相關成本費用後之餘額為準之規定。可
    知該條項所明文之「營業權、商標權、著作權、專利權」乃
    屬列舉規定，而非例示規定。再者，所謂「商譽」與「未取
    得專利權之專門技術」相同，皆屬無形資產，且皆非屬所得
    稅法第60條所列舉之項目，但從營利事業所得稅查核準則（
    以下簡稱查核準則）第93條第3項就商譽之攤折年限所為之
    明文，可知現行法下得攤折之無形資產，不限於所得稅法第
    60條所列舉之營業權、商標權、著作權、專利權，亦可佐證
    所得稅法第60條為列舉規定。再從所得稅法體系觀之，依查
    核準則第2條明文規定，若所得稅法中並未特別規定之項目
    ，則其帳務處理即按一般公認會計原則登載。而所得稅法第
    60條並未對無形資產之攤折有特殊限制之規定，故應從一般
    公認會計原則加以認定。又系爭專門技術係屬無形資產，依
    一般公認會計原則，自應將其取得之成本予以攤折。(二)財政
    部77年5月4日台財稅第770654904號函係就依法核准作股之
    無形資產准予比照開辦費攤提所為釋示，本件原處分、複查
    及訴願決定以上開財政部77年函釋，並未編入90年版「所得
    稅法令彙編」，且其所依據之專利權及專門技術作為股本投
    資辦法已於86年9月遭廢止，而認上訴人無法執財政部77 年
    函釋而有所主張。實則本件係針對89年度營利事業所得稅結
    算申報案件有所爭執，而財政部77年函釋係於90年度始未編
    入所得稅法令彙編，是則於本件行為時財政部77年函釋既屬
    有效，參照司法院釋字第525、529號解釋，基於信賴保護原
    則，人民因信賴法規，於法規廢止或修改前而取得之實體法
    上權利或地位，自應予以保護。又上開投資辦法雖已於86年
    9月廢止，然廢止理由不在於專利權及專門技術作為股本投
    資之有關事項不須予以規範，僅係基於法令適用上考量，認
    應回歸公司法及經濟部87年6月3日商第87209616號函釋，而
    就技術作價增資案採個案審理，並且於88年9月至90年度間
    上開財政部77年函釋顯係稅捐稽徵機關處理相關案件所遵循
    之依據。是故，本件自亦應有財政部77年函釋之適用。(三)營
    利事業取得無形資產，隨即將該資產轉授權予他人，每年收
    取權利金，在所得稅之申報上，每年所收取之權利金需申報
    為營業收入，但若以該項無形資產非屬所得稅法第60條所規
    定之營業權、商標權、著作權、專利權及其他各種特許權等
    為由，否准申報無形資產攤銷成本，將使該營利事業有收益
    卻無成本，而有違所得稅法第24條之精神，亦將使該無形資
    產成本「永不減損」，而造成資產逐年高估之不合理現象。
    是故所得稅法第60條之適用範圍應及於其他無形資產，方能
    與所得稅法第24條所揭櫫之收入成本配合原則。本件自應准
    予上訴人得就未取得專利權之專門技術之成本分年攤折云云
    ，求為撤銷原處分及訴願決定關於剔除以專門技術作為股本
    分年攤折部分之判決。
三、被上訴人則以：上訴人於89年辦理增資，其中一億元係甲○
    ○、童家慶及許瑞華等58人以專門技術作價抵繳股款，惟上
    訴人並未取得該專門技術之專利權，故無所得稅法第60條之
    適用，不得依無形資產攤折，被上訴人乃予以剔除等語，資
    為抗辯。
四、原審斟酌全辯論意旨及調查證據結果，以：上訴人於89年辦
    理增資，其中一億元係訴外人甲○○、童家慶及許瑞華等58
    人以專門技術作價抵繳股款，而該專門技術並未取得專利權
    乙節，已經上訴人陳述在卷，並有上訴人90年2月13日申請
    書、說明書及經濟部90年2月20日經（90）商字第090010506
    40號函等影本分別附原處分卷可稽；而上訴人就上述專門技
    術，係按約定作價之金額，依服務年資協定分四年攤折，計
    算本期攤折數為1,041,667元，並於本年度帳列「營業費用
    ─各項耗竭及攤提」之事實，亦有上訴人89年度營利事業所
    得稅結算申報會計師查核報告意見附原處分卷足稽。故關於
    系爭作價入股上訴人公司之專門技術，在上訴人公司財務會
    計評價上，雖將之作為無形資產處理，並按作價之金額及約
    定之服務年資進行攤折；然依財政部67年4月4日台財稅第32
    167號函解釋意旨，未取得專利權之專門技術，並無所得稅
    法第60條規定分年攤折費用規定之適用，亦即在稅務案件申
    報上，上訴人並不得就系爭專門技術在財務會計上提列之攤
    折，於營利事業所得稅結算申報時作為費用列報甚明。至於
    財政部77年5月4日台財稅第770654904號函，則是為配合「
    專利權及專門技術作為股本投資辦法」所為之租稅優惠措施
    ，而「專利權及專門技術作為股本投資辦法」既已於86年9
    月24日廢止，故本件自無從援引該函釋，而為有利於上訴人
    之認定。上訴人主張依所得稅法第60條、上開財政部函釋規
    定及信賴保護原則，得將系爭專門技術作價抵繳股款分年攤
    折費用云云，自不足採。又按公司法第156條第5項係就股東
    出資之方式所為之規定，核與本件系爭專門技術作價為股本
    投資得否適用有關攤折之規定之情況無涉，尚難以上開公司
    法規定，主張系爭專門技術作價入股得逐年攤折。而查核準
    則第96條第3款雖規定商譽為得攤折之無形資產，然觀之所
    得稅法第60條關於無形資產之範圍，其法條明文規定僅有營
    業權、商標權、著作權、專利權及各種特許權，並未包括專
    門技術及商譽，上開查核準則第96條第3款將商譽列為得攤
    折之無形資產，顯已逾越上開所得稅法第60條規定關於無形
    資產之範圍，乃係財政部就所得稅法第60條規定之範圍所為
    例外之規定，且該規定對營利事業並無不利，非屬增加法律
    所無規定之限制，固難謂其違法；然所得稅法及其相關法令
    函釋，並無規定專門技術亦得為攤折之無形資產，自難比附
    援引上開查核準則之規定，認專門技術亦得為攤折之無形資
    產，故難以上開規定為上訴人有利之認定。又被上訴人係依
    據所得稅法第60條規定剔除系爭以專門技術作為股本分年攤
    銷數，既屬於法有據，自無違反司法院釋字第420號解釋所
    闡示之租稅法律主義及實質課稅之公平原則；且以專門技術
    作價入股，與營利事業出價取得專門技術之情形有所不同，
    其作價入股之金額未列為成本或費用，亦難謂有何違反所得
    稅法第24條規定之收入成本配合原則。上訴人主張被上訴人
    剔除上開專門技術作價入股攤折數，違反釋字第420號解釋
    及所得稅法第24條規定云云，亦不足採。綜上所述，系爭專
    門技術並未取得專利權，則被上訴人將上訴人列報「營業費
    用─各項耗竭及攤提」部分，其中以專門技術作為股本分年
    攤折之1,041,667元予以剔除，核定各項耗竭及攤提為15,51
    1元，並無違誤。訴願決定予以維持，亦無不合等為其判斷
    之基礎，並說明其證據之取捨，而以上訴人之訴為無理由，
    予以駁回。
五、本院經查：(一)、上訴意旨所稱依營利事業所得稅查核準則第
    96條第3項、一般公認會計原則彙編第23條、第45條等規定
    ，對照所得稅法第60條之立法理由，可知所得稅法第60條係
    在規範營利事業會計科目中關於無形資產之估價方法，其規
    範目的並非將該條適用範圍限於第1項法文所示「營業權、
    商標權、著作權、專利權及各種特許權」為限。原判決之論
    述逸脫上揭商業會計及租稅實務原理，拘泥於法條文字對所
    得稅法第60條為解釋，對於立法原意乃有所曲解，顯有判決
    適用法規不當之違法乙節。本院經核原判決已就稅法上制度
    因需考量課稅之要求及國家政策之配合，與商業會計法或一
    般公認會計原則係規範商業會計事務之方法目的不盡相同，
    上述所得稅法第60條關於無形資產之範圍，其法條明文規定
    僅有營業權、商標權、著作權、專利權及各種特許權，至於
    專門技術，不僅形式上非屬該條所列舉無形資產範圍，且因
    專門技術其客觀上之經濟價值及獲利能力均難認定，故為求
    租稅之課徵公平、明確，並避免租稅之規避，故上述所得稅
    法第60條所規範之無形資產範圍，於立法原意顯未將專門技
    術包含在內。財政部67年4月4日台財稅第32176號函略稱：
    「主旨：依外國人投資條例及華僑回國投資條例規定，以未
    取得專利權之專門技術作價投資者，不適用所得稅法第60條
    有關無形資產計提攤折之規定。．．．說明：三、依所得稅
    法第60條第2項第3款規定，專利權以取得後法定享有之年數
    為計算攤折之標準。本案依外國人投資條例及華僑回國投資
    條例規定以專門技術作價投資，如為未取得專利權之專門技
    術，及無法定享有年數可作為計算攤折之依據，應無前開有
    關攤折規定之適用。」足證財政部上開函釋亦認所得稅法第
    60條所規範之無形資產，並未包含專門技術甚明。原判決上
    開論述並無曲解立法原意，上訴意旨指稱原判決曲解立法原
    意，有適用法規不當之詞，尚不足採。(二)、上訴意旨指稱財
    政部77年5月4日台財稅第770654904號函釋「主旨：從事工
    業之營利事業其股東經主管機關依『專利權及專門技術作為
    股本投資辦法』核准作股之無形資產，准予比照開辦費逐年
    攤折。」該函釋已明白揭示該項函釋之政策目的係為「引進
    高級科技並促進工業升級」，雖「專利權及專門技術作為股
    本投資辦法」業於86年9月24日廢止，然日後經濟部投審會
    仍依公司法及經濟部87年6月3日經商字第87209616號函釋就
    技術作價增資案採個案審查，而公司法就以技術作價入股之
    規定未有禁止之情況下，財政部77年函關於技術入股之無形
    資產應比照開辦費逐年攤提費用之釋示，於系爭事件自應援
    引適用乙節。然查前開財政部77年5月4日台財稅第77065490
    4號函釋既因「專利權及專門技術作為股本投資辦法」，業
    於86年9月24日廢止，該函釋自無再適用之餘地，上訴意旨
    主張仍應適用上開財政部函釋之詞，尚不足採。(三)、又按「
    股東走出資除現金外，得以對公司所有之貨幣債權，或公司
    所需之技術、商譽抵充之，惟抵充之數額需經董事會通過，
    不受第二百七十二條之限制。」、「各項耗竭及攤折：．．
    ．三、無形資產應以出價取得者為限，其計算攤折之標準如
    下：(一)營業權為十年。(二)著作權為十五年。(三)商標權
    、專利權及其他特許權為取得後法定享有之年數。(四) 商
    譽最低為五年。」固為公司法第156條第5項及查核準則第96
    條第3款所明定。然上開公司法第156條第5項係就股東出資
    之方式所為之規定，核與系爭專門技術作價為股本投資得否
    適用有關攤折之規定之情況無涉，尚難以上開公司法規定，
    主張系爭專門技術作價入股得逐年攤折。而查核準則第96條
    第3款雖規定商譽為得攤折之無形資產，然觀之所得稅法第
    60條關於無形資產之範圍，其法條明文規定僅有營業權、商
    標權、著作權、專利權及各種特許權，並未包括專門技術及
    商譽，上開查核準則第96條第3款將商譽列為得攤折之無形
    資產，顯已逾越上開所得稅法第60條規定關於無形資產之範
    圍，乃係財政部就所得稅法第60條規定之範圍所為例外之規
    定，且該規定對營利事業並無不利，非屬增加法律所無規定
    之限制，固難謂其違法；然所得稅法及其相關法令函釋，並
    無規定專門技術亦得為攤折之無形資產，自難比附援引上開
    查核準則之規定，認專門技術亦得為攤折之無形資產，故難
    以上開規定為上訴人有利之認定。又被上訴人係依據所得稅
    法第60條規定剔除系爭以專門技術作為股本分年攤銷數，既
    屬於法有據，自無違反司法院釋字第420號解釋所闡示之租
    稅法律主義及實質課稅之公平原則；且以專門技術作價入股
    ，與營利事業出價取得專門技術之情形有所不同，其作價入
    股之金額未列為成本或費用，亦難謂有何違反所得稅法第24
    條規定之收入成本配合原則。上訴人主張被上訴人剔除上開
    專門技術作價入股攤折數，違反釋字第420號解釋及所得稅
    法第24條規定云云，亦不足採。本院87年度判字第2318號判
    決係就營利事業因政府辦理市地重劃拆遷其建物而取得之補
    償金或自動拆除勵金應否計入收入總額中累計為課稅所得
    而為之判決，與本件案情不同，且非判例，尚難比附援引。
    (四)、綜上所述，原判決認事用法均妥適，上訴意旨仍執前詞
    指摘原判決違誤，求予廢棄，經核為無理由，上訴應予駁回
    。
六、據上論結，本件上訴為無理由，依行政訴訟法第255條第1項
    、第98條第1項前段，判決如主文。
中　　華　　民　　國　　96　　年　　12　　月　　31　　日
                    最高行政法院第二庭
                        審判長法官　鄭  淑  貞
                              法官　黃　合　文
                              法官　吳  明  鴻
                              法官　鄭  小  康
                              法官　帥  嘉  寶
以  上  正  本  證  明  與  原  本  無  異
中　　華　　民　　國　　97　　年　　1　　 月　　2　　 日
　　　　　　　　　　　　　　　書記官　邱  彰  德
